臺灣高等法院臺中分院刑事判決　　　　96年度上訴字第2473號
上　訴　人
即　被　告　乙○○
指定辯護人　本院公設辯護人丁○○
上列上訴人因加重強盜等案件，不服臺灣臺中地方法院95年度訴
字第3441號中華民國96年6月20日第一審判決（起訴案號：臺灣
臺中地方法院檢察署95年度偵字第18946號），提起上訴，本院
判決如下：
    主  文
上訴駁回。
    事  實
一、乙○○、詹忠山、游智偉（綽號偉古）、江明達（綽號達古
    ）、黃建業（上4人均另行審結）、吳子健（原審法院通緝
    中）及另4名真實姓名年籍均不詳之成年男子共同意圖為自
    己不法之所有，而基於以假賭博真詐賭之方式以詐取他人財
    物之犯意聯絡，於民國95年2月19日晚間，由乙○○以游智
    偉生日為藉口，將其前於94年10月間，在設於臺中縣豐原市
    ○○路上之「憶山KTV」工作時所結識之客人丙○○約至設
    於同市「好樂迪KTV」內飲酒取樂，丙○○不疑有他，依約
    於當日晚間8時30分許，偕同乙○○、游智偉、及不知情之
    游智偉之女友藍葦純、吳俊吉（另經檢察官為不起訴處分確
    定）暨吳俊吉之女友劉懿萱共同至該「好樂迪KT V」之第
    406號包廂內飲酒、唱歌。席間，游智偉依計將詹忠山先前
    所交付之白色不明粉末加入丙○○所飲用之酒類飲料中，丙
    ○○因該粉末及酒精之交互影響，精神漸有不濟，乙○○、
    游智偉見此，即由游智偉駕駛車號9E—8621號自用小客車搭
    載丙○○、乙○○、藍葦純、吳俊吉、劉懿萱至其等先前所
    備妥、位於臺中縣豐原市○○路26之7號2樓之賭場。抵達後
    ，游智偉交付新臺幣（下同）1,000元予吳俊吉、劉懿萱以
    為計程車資，而將吳俊吉、劉懿萱先行支開，嗣再與乙○○
    共同偕同丙○○登上設於該處2樓之賭場，由乙○○坐於丙
    ○○之旁，游智偉則與丙○○合夥之方式，與已在此等候多
    時之詹忠山、江明達、吳子健、黃建業等人對賭，至前揭另
    4名真實姓名年籍均不詳之成年男子則在旁伺機接應。迨至
    翌日凌晨1、2時許，丙○○因遭詹忠山等人以調換牌，及游
    智偉充為內應配合之下，合計與游智偉共同賭輸予詹忠山等
    人7,000,000元，詹忠山、江明達旋以此為由，取出本票數
    紙，要求丙○○、游智偉分別簽立面額各計為3,500, 000元
    之本票交予其等收執，游智偉隨即假意應允而簽立如數之本
    票，以藉此訛使丙○○跟隨辦理，惟丙○○堅持不依，詎詹
    忠山、游智偉、江明達、吳子健、黃建業、乙○○及另4名
    真實姓名年籍均不詳之成年男子見此，不知及時罷手，為圖
    順利取得丙○○所簽立面額合計3,500,000元之本票等，竟
    共同變更詐欺取財之犯意聯絡為結夥三人以上強盜之犯意聯
    絡，而推由詹忠山及上開另4名真實姓名年籍均不詳之成年
    男子徒手毆擊丙○○之臉、臀部等處，使丙○○因此受有兩
    側眼瞼瘀傷各44公分、臀部挫傷等傷害，黃建業並在旁向
    丙○○恫嚇稱：若你不簽的話，乙○○、游智偉及你都不要
    想離開現場等語，而共同以此強暴、脅迫之方式，致使丙○
    ○因此而不能抗拒，依令簽立本票，惟江明達等人認丙○○
    字跡過於潦草，遂將該等本票撕掉，再強行逼令丙○○重簽
    票號分別為WG00000000號、WG00000000號、WG00000000號，
    發票日均為95年5月20日、到期日均為95年2月20日，面額分
    別為1,100,000元、1,100,000元、1,300,000元之本票各1
    紙（下稱本案本票），且連同借據1紙交予江明達等人，江
    明達嗣並逕取丙○○之證件核對上開本票上所填載丙○○之
    身分資料等有無錯誤。而乙○○則於丙○○重簽本票期間，
    復不斷在旁提醒丙○○要好好寫等語。嗣江明達等人確認丙
    ○○所簽本票、借據無誤後，始推由游智偉、乙○○駕駛上
    開自用小客車將丙○○載返「好樂迪KTV」附近停車場取車
    。上開本案本票、借據嗣由游智偉交予黃建業委託林昌整代
    為討債，林昌整則再委託羅文雄（另因違反公司法，經原審
    法院判處有期徒刑6月，如易科罰金，以300元折算1日，上
    訴本院另案審理中）夥同余國彰（另經檢察官為不起訴處分
    確定）向丙○○催討。
二、案經丙○○訴由臺中縣警察局報請臺灣臺中地方法院檢察署
    檢察官偵查起訴。
    理  由
壹、程序部分：
    按被告以外之人（包括證人、鑑定人、告訴人、被害人及共
    同被告等）於審判外之陳述雖不符刑事訴訟法第159條之1至
    之4等4條之規定，而經當事人於審判程序同意作為證據，法
    院審酌該言詞陳述或書面陳述作成時之情況，認為適當者，
    亦得為證據；當事人、代理人或辯護人於法院調查證據時，
    知有刑事訴訟法第159條第1項不得為證據之情形，而未於言
    詞辯論終結前聲明異議者，視為有前項之同意，同法第159
    條之5定有明文。立法意旨在於傳聞證據未經當事人之反對
    詰問予以核實，原則上先予排除。惟若當事人已放棄反對詰
    問權，於審判程序中表明同意該等傳聞證據可作為證據；或
    於言詞辯論終結前未聲明異議，基於尊重當事人對傳聞證據
    之處分權，及證據資料愈豐富，愈有助於真實發見之理念，
    且強化言詞辯論主義，使訴訟程序得以順暢進行，上開傳聞
    證據亦均具有證據能力。本件公訴人、被告及指定辯護人於
    原審法院表示對於本件卷內已存在之證據之證據能力不爭執
    （原審卷(一)第162頁至166頁、卷(二)第169頁至176頁），是
    本件證人即被害人丙○○於警偵訊、證人吳俊吉、劉懿宣於
    警詢、證人羅文雄於警偵訊，及證人即共犯吳子健於警詢、
    原審法院羈押訊問中之供證內容、證人即共犯游智偉於警偵
    訊時之供證內容、證人即共犯黃建業、詹忠山於偵訊中之供
    證內容，連同警卷所附行政院衛生署豐原醫院95年2月20日
    診斷證明書（丙○○）等於審判外之言詞、書面陳述，仍具
    有證據能力。
貳、實體部分：
一、上開事實，業據上訴人即被告乙○○於警、偵訊及原審與本
    院審理中均坦承不諱，核與證人丙○○於警、偵訊中證述如
    何受被告邀約參與證人游智偉之生日飲宴，並轉往上開賭場
    後，在該賭場內遭人毆打、脅令強簽本票；及其嗣又如何遭
    證人羅文雄催討該等票款等經過情節，及證人吳俊吉、劉懿
    宣於警詢中證述如何與被告、證人丙○○、游智偉及案外人
    藍葦純在「好樂迪KT V」內飲酒、唱歌後，再轉往上開賭場
    等經過情節，暨證人黃建業於偵訊中供證如何將前揭借據、
    本案本票交予案外人林昌整討債，並因此簽立委託書1紙予
    案外人林昌整收執等經過情節，暨證人羅文雄於警偵訊中證
    述如何受案外人林昌整委託向證人丙○○催討上開票款等經
    過情節相符，並分別核與證人吳子健於警詢中供證：「（員
    警問：當晚有何人跟被害人陳先生一起賭博？）我當晚邀江
    明達、黃建業、詹忠山及一些綽號、真實姓名不詳等人已經
    在賭場內等被害人陳先生前來。」、「（員警問：陳先生輸
    掉七百萬元後是由何人叫被害人簽下本票，共幾張？）‧‧
    ‧由江明達及詹忠山二人威脅陳先生簽下3張本票。」、「
    （員警問：當時是何人要求被害人簽押本票？及毆打被害人
    ？）由江明達及詹忠山等人要求被害人簽本票，當時被害人
    說這只是隨意玩玩，沒輸那麼多錢所以不願意簽下本票，現
    場有很多人毆打被害人‧‧‧」、「（員警問：你在現場有
    無看見何人取走身上〈指證人丙○○〉之現金3,000元及身
    分證及一些證件？）我當時只看見江明達有拿證件核對本票
    上之資料‧‧‧」、證人吳子健於原審法院羈押訊問時供證
    ：「（法官問：對於檢察官移送之內容有何意見？）‧‧‧
    詹忠山會教游智偉如何下藥，下藥後，被害人會變遲鈍，被
    害人會認為自己賭博輸錢，後來被害人就會知道輸錢，就會
    簽立本票，95年2月19日被害人丙○○是乙○○找來的，就
    是我們選定的對象‧‧‧游智偉會和乙○○帶丙○○先去
    KTV 喝酒，在喝酒時游智偉會找機會下藥，等對方有反應時
    候，就帶到賭場來，我和詹忠山就在賭場，黃建業、綽號『
    達古』（指江明達，下同）之人在場，‧‧‧游智偉邀丙○
    ○合股賭博，結果他們二人就輸很多錢，後來游智偉和丙○
    ○每人簽立3,500,000元本票，‧‧‧原本丙○○不簽，當
    時是由詹忠山和『達古』要求丙○○簽立本票，‧‧‧丙○
    ○有受傷，當時4、5個人，有的在拉，有的在打，‧‧‧後
    來丙○○有簽3張本票，我有看到『達古』看丙○○的身分
    證號碼‧‧‧」、「（法官問：既然是下藥詐賭、為何有拉
    扯、毆打、要求簽立本票之情形？）因為丙○○不簽本票。
    」、「（檢察官問：丙○○簽本票時，江明達有無在場？）
    有。」等情；及證人游智偉於警詢時供證：「（員警問：你
    在〈應為載之誤〉丙○○至賭場後，現場有何人？在作何事
    ？）現場有吳子健、詹忠山、黃建業、及江明達，還有5、6
    人我不認識的人‧‧」、「（員警問：當初是由誰跟丙○○
    一起賭博？是玩何種賭具？）是由吳子健、詹忠山、黃建業
    、及江明達和我跟丙○○一起賭博玩麻將推筒。」、證人游
    智偉於偵訊中供證：「（檢察官問：請說明95年2月19日強
    盜丙○○之經過？）是95年2月19日的中午吳子健打電話找
    我，他叫我晚上去KTV訂包廂，乙○○會帶丙○○過來，以
    為我慶生為藉口，‧‧‧晚上7點多至KTV，現場的有我、我
    女朋友藍葦純、乙○○、丙○○、及乙○○的男性朋友（指
    吳俊吉）及該名朋友的女朋友（指劉懿宣），我就按照計畫
    將粉末加入丙○○的高梁酒內，他後來就醉了，我們就帶丙
    ○○去吳子健開設的賭場‧‧‧丙○○賭輸了3,500,000元
    ，那天有詹忠山、吳子健、黃建業、我、江明達、丙○○及
    5 、6個我不認識的人參與賭博，在場的他們都知道那天的
    目標是丙○○。」、「（檢察官問：丙○○簽的本票後來誰
    收走？之後如何處理？）我不知道當時誰拿走，但後來是吳
    子健拿給我，我再拿給黃建業。」等情；及證人黃建業於偵
    訊中供證：「（檢察官問：為何你會持有被害人丙○○簽發
    的本票？）是游智偉拿給我的。」、「（檢察官問：當天賭
    博時是否有見到江明達在場？）有。」等情；暨證人詹忠山
    於偵訊中供證：「（檢察官問：白色粉末是何人提供？）是
    我去買的‧‧‧」、「（檢察官問：黃建業的角色為何？）
    黃建業負責跟丙○○賭博。」、「（檢察官問：黃建業是否
    知道你們要洗劫丙○○的事？）他知道。」、「（檢察官問
    ：何人毆打丙○○？）吳子健的朋友，我不認識，我看到就
    有5、6人在場，現場很混亂。」等情相吻合，此外，復有行
    政院衛生署豐原醫院95年2月20日診斷證明書（丙○○）1份
    在卷可憑，及前揭證人丙○○所書立之借據、本案本票及證
    人黃建業所書立交予案外人林昌整向證人丙○○討債所用之
    委託書1紙（上開借據、本案本票、委託書之原本，嗣由案
    外人林昌整委託案外人柯錡呈交由臺灣臺中地方法院檢察署
    檢察官予以查扣）等扣案可稽，堪認被告上開不利於己之自
    白確與事實相符，應可採信。據上，本案事證明確，被告犯
    行洵堪認定。
二、按本票為設權證券，其權利之發生必須作成證券；本票亦屬
    有價證券，其權利之行使或處分必須占有該證券。是本票權
    利之發生、行使及處分既與證券之作成或占有具有不可分離
    之關係，自亦具有「物」之性質，而得為竊盜罪（刑法第32
    0條第1項）、詐欺取財罪（刑法第339條第1項）、強盜取財
    罪（刑法第328條第1項）或恐嚇取財罪（刑法第346條第1項
    ）等犯罪之客體，非僅單純之權利或財產上之利益（最高法
    院89年度台上字第3724號判決要旨可資參照）。又本案本票
    之發票日均為95年5月20日、到期日則均為95年2月20日，雖
    到期日均係在發票日前。然票據雖為文義證券，但亦為流通
    證券，惟依票據有效解釋原則，該本票法定絕對應記載之事
    項既無欠缺，即不得認為無效，而到期日為相對的應記載事
    項，如為不可能之日期，似可認係到期日之欠缺，解釋上應
    視為無記載（即視為見票即付）（臺灣高等法院暨所屬法院
    70 年度法律座談會民事類第42號研討結論及司法院70年9月
    4日70廳民一字第0649號函覆意見可資參照），故本案本票
    仍為有效票據，應無疑義。是被告與共犯詹忠山、游智偉、
    江明達、吳子健、黃建業及另4名真實姓名年籍均不詳之成
    年男子間，原基於詐欺取財之犯意聯絡，而共同設局向證人
    丙○○詐賭，並訛騙證人丙○○簽立前揭本票、借據等，然
    因證人丙○○不從，被告及其前述共犯等人為圖順利取得該
    等本票，即共同變更詐欺取財之犯意為結夥三人以上強盜之
    犯意，而推由共犯詹忠山及上開4名真實姓名年籍均不詳之
    成年男子徒手毆擊證人丙○○臉、臀部等處，使證人丙○○
    因此受有兩側眼瞼瘀傷各44公分、臀部挫傷等傷害，共犯
    黃建業並在旁向證人丙○○恫嚇稱：若你不簽的話，乙○○
    、游智偉及你都不要想離開現場等語，而共同以此強暴、脅
    迫之方式，致使證人丙○○因此而不能抗拒，依其等之令簽
    交予前揭借據及屬有效票據之本案本票等得逞，核其所為係
    犯強盜既遂而有刑法第321條第1項第4款之情形，應論以同
    法第330條第1項結夥三人以上強盜既遂罪。被告先前所為之
    詐賭行為（無賭博之真意，應不構成賭博罪），係強盜行為
    之一部，應不另論罪（最高法院87年度台上字第4008號著有
    判決要旨可資參照）。被告於強盜行為過程中，因推由共犯
    詹忠山及另4名真實姓名年籍均不詳之成年男子毆打證人丙
    ○○之臉、臀部等處，使證人丙○○因此受有兩側眼瞼瘀傷
    各44公分、臀部挫傷等傷害，乃施強暴之當然結果，因不
    另論傷害罪（最高法院91年度台上字第1441號判決要旨可資
    參照）。被告與詹忠山、游智偉、江明達、吳子健、黃建業
    及另4名真實姓名年籍均不詳之成年男子間，就上開犯行，
    有犯意聯絡，行為分擔，均為共同正犯。又被告行為後，刑
    法業於94年1月7日修正，於同年2月2日公佈，於95年7月1日
    施行。修正後刑法第2條第1項明文：「行為後法律有變更者
    ，適用行為時之法律。但行為後之法律有利於行為人者，適
    用最有利於行為人之法律。」改採「從舊從輕」主義，係規
    範行為後法律變更所衍生新舊法律比較適用之準據法，以適
    用最有利於行為人之法律為原則。據此，法院裁判時已在新
    法施行之後，雖新舊法之內容有所修正，但對行為人倘無有
    利或不利之情形者（例如僅修正法律用語，新舊法法定刑仍
    屬相同），即無適用上開規定為新舊法比較之問題。查，刑
    法第28條原規定：「二人以上共同『實施』犯罪之行為者，
    皆為共同正犯。」亦於上述時間同時修正為：「二人以上共
    同『實行』犯罪之行為者，皆為共同正犯。」將舊法之「實
    施」修正為「實行」。原「實施」之概念，包含陰謀、預備
    、著手及實行等階段之行為，修成僅共同實行犯罪行為始成
    立共同正犯。是新法共同正犯之範圍縮小，排除陰謀犯、預
    備犯之共同正犯。新舊法共同正犯之規定固有修正，但對本
    件被告與共犯詹忠山、游智偉、江明達、吳子健、黃建業及
    另4名真實姓名年籍均不詳之成年男子係基於犯意聯絡，共
    同實行結夥三人以上強盜犯行而言，不論新法、舊法，均構
    成共同正犯，上述刑法第28條之修正內容，對於被告並無「
    有利或不利」之影響，依前述說明，自無適用修正後刑法第
    2條第1項之規定為比較新舊法適用之必要（最高法院95年度
    台上字第5669號判決理由參照），本件爰逕行適用修正後刑
    法第28條之規定論處（最高法院95年11月7日95年度第21 次
    刑事庭會議決議意旨參照）。原審經審酌被告正值青壯，不
    思以合法途徑獲取財富，而藉以設局詐賭獲利之心態已屬可
    議，嗣見證人丙○○未受騙而簽立本票，竟躍升犯意，而對
    證人丙○○施以強盜，以迫令其簽交前揭借據、本案本票等
    ，造成證人丙○○精神驚嚇，並使其生活平增困擾，惟念其
    犯罪後坦承犯行，於偵訊及本院審理中悔意殷殷，態度甚佳
    ，且係因另案在監服刑，始未能與證人丙○○和解等一切情
    狀，適用修正後刑法第28條、刑法第330條第1項，量處被告
    有期徒刑七年，認事用法均無不當，量刑亦稱妥適。至公訴
    人雖請求從輕量處被告有期徒刑5年，然按被告所犯刑法第
    330條第1項結夥三人以上強盜既遂罪之法定最低本刑為有期
    徒刑7年，公訴人上開所請遠低於該罪之法定最低本刑，顯
    於法不合，難以採酌，附此指明。被告上訴意旨徒指原審量
    刑過重而指摘原判決不當，為無理由，應予駁回。
三、據上論斷，應依刑事訴訟法第三百六十八條，判決如主文。
本案經檢察官甲○○到庭執行職務。
中　　華　　民　　國　　96　　年　　11　　月　　13　　日
               刑事第六庭    審判長法　官  李  文  雄
                                   法　官  邱  顯  祥
                                   法　官  林  靜  芬
上列正本證明與原本無異。
如不服本判決應於收受送達後十日內向本院提出上訴書狀，其未
敘述上訴之理由者並得於提起上訴後十日內向本院補提理由狀（
均須按他造當事人之人數附繕本）「切勿逕送上級法院」。
                                   書記官  廖  次  芬
中　　華　　民　　國　　96　　年　　11　　月　　14　　日
